【裁判字號】    97,易,3612
【裁判日期】    980615
【裁判案由】    傷害
【裁判全文】
臺灣板橋地方法院刑事判決              97年度易字第3612號
公  訴  人  臺灣板橋地方法院檢察署檢察官
被      告  甲○○
上列被告因傷害案件，經檢察官提起公訴（97年度偵續二字第9
號），本院判決如下：
    主  文
甲○○無罪。
    理  由
一、公訴意旨略以：緣告訴人丙○○於民國96年5 月18日晚間7
    時許，行經臺北縣板橋市○○路104 之2 號樓下，遭人以石
    頭丟擲，因而上樓找人理論。斯時，被告甲○○在其臺北縣
    板橋市○○路104 之2 號3 樓住處，忽聞樓頂鴿舍之感應式
    警報器響起，乃上樓查看，發現告訴人在頂樓鴿舍行跡可疑
    ，遂出言質問告訴人有何事，惟告訴人不發一語，出手朝被
    告左肩部位毆打，被告因而緊抱告訴人腰部不放，被告之妻
    丁○○尾隨在後上樓，見狀即下樓呼救，並找來真實姓名年
    籍不詳之2 名成年男子上樓協助，詎被告與該2 名姓名年籍
    不詳之成年男子竟共同基於傷害之犯意，以出拳毆打及持石
    塊、棍狀物之方式，攻擊告訴人頭部及身體，致告訴人受有
    頭部外傷合併多處腦內出血、頭皮多處皮下血腫及兩側大腿
    多處瘀傷、左胸側血瘀傷等傷害，並將被告以電線綑綁在地
    後，丁○○即報警處理，嗣於同日晚間7 時20分許，乙○○
    及李家銘警員到場見告訴人被綑綁在地，始悉上情。因認被
    告涉犯刑法第277 條第1 項之傷害罪嫌云云。
二、按犯罪事實應依證據認定之，無證據不得認定其犯罪事實；
    又不能證明被告犯罪者，應諭知被告無罪之判決，刑事訴訟
    法第154 條第2 項、第301 條第1 項分別定有明文。又對於
    現在不法之侵害，而出於防衛自己或他人權利之行為，不罰
    ，刑法第23條前段定有明文。次按事實之認定，應憑證據，
    如未發現相當證據或證據不足以證明，自不能以推測或擬制
    之方法，為裁判基礎；再認定不利於被告之事實，須依積極
    證據，苟積極證據不足為不利於被告事實之認定時，即應為
    有利於被告之認定，更不必有何有利之證據；另認定犯罪事
    實所憑之證據，雖不以直接證據為限，間接證據亦包括在內
    ，然而無論直接證據或間接證據，其為訴訟上之證明，須於
    通常一般之人均不致有所懷疑，而得確信其為真實之程度者
    ，始得據為有罪之認定，倘其證明尚未達此一程度，而有合
    理之懷疑存在而無從使事實審法院得有罪之確信時，即應由
    法院為諭知被告無罪之判決，最高法院40年臺上字第86號判
    例、30年上字第816 號、76年臺上字第4986號判例意旨足資
    參照。
三、證據能力部分：
（一）按被告以外之人於審判外之言詞或書面陳述，除法律有規
      定者外，不得作為證據；被告以外之人於檢察事務官、司
      法警察官或司法警察調查中所為之陳述，與審判中不符時
      ，其先前之陳述具有較可信之特別情況，且為證明犯罪事
      實存否所必要者，得為證據，刑事訴訟法第159 條第1 項
      、第159 條之2 分別定有明文。經查，證人丙○○、丁○○於警詢中陳述之案發經過，核與其等於本院中證述之情
      節並無前後證述不符之情形存在，是其等於警詢中之陳述
      已不具必要性，揆諸前揭規定，應認渠等於警詢中之陳述
      不具有證據能力。
（二）按被告以外之人於偵查中向檢察官所為之陳述，除顯有不
      可信之情況者外，得為證據，刑事訴訟法第159 條之1第2
      項定有明文。此係因上開偵查中向檢察官所為之陳述雖仍
      為審判外之陳述，但立法者衡量刑事訴訟法規定檢察官代
      表國家偵查犯罪、實施公訴，依法有訊問被告、證人、鑑
      定人之權，且實務運作時，偵查中檢察官向被告以外之人
      所取得之陳述，原則上均能遵守法律規定，不致違法取供
      ，其可信性極高，為兼顧理論與實務為由，而對「被告以
      外之人於偵查中向檢察官所為之陳述」，例外規定除有顯
      不可信之情況者外，得為證據。查證人丙○○、丁○○、
      乙○○、李家銘於偵查中所為之陳述，業經具結，且無證
      據證明有受外力干擾及影響，並無顯不可信之情況，故證
      人丙○○、丁○○、乙○○、李家銘等人於偵查中向檢察
      官所為之證述，自有證據能力。
四、公訴人認被告涉犯傷害犯行，無非係以被告於警詢及偵查中
    之供述、證人即告訴人丙○○、證人丁○○於警詢及偵查中
    、證人李家銘、乙○○於偵查中之證述、亞東醫院診斷證明
    書、病危通知書、亞東醫院急診病歷、急診醫囑單、急診護
    理記錄單、臺北縣政府消防局救護記錄表各1 份及影像醫學
    科CT檢查報告2 份為主要論據。訊據被告堅決否認有何傷害
    犯行，辯稱：伊因為在房間聽到頂樓鴿舍警報器響起，所以
    上頂樓查看，就看到丙○○，丙○○一見到伊就對一揮拳，
    伊只好抱住丙○○，丙○○試圖要把伊推落頂樓女兒牆外，
    伊就趕快叫太太丁○○找人來幫忙，後來有2 名路人上來幫
    忙制服丙○○，並把丙○○用電線綑綁起來，伊當時因為抱
    住丙○○被壓在下面，不知道路人如何制服丙○○，也不知
    道丙○○頭部為何會受這麼重的傷，伊沒有故意傷害丙○○
    之行為等語。經查：
（一）告訴人丙○○於上揭時地，未經住戶同意，即進入上址住
      宅頂樓一情，業據證人即告訴人丙○○於偵查及本院審理
      中證述綦詳（96年度偵續字第451 號卷第15頁、本院卷第
      154 頁正面），而告訴人上開無故侵入住宅行為，亦經臺
      灣高等法院以97年度上字第3455號判處有期徒刑6 月確定
      ，有上開刑事判決書1 份在卷可稽（本院卷第38-41 頁）
      。又告訴人於上揭時地遭人制伏後綑綁，並受有頭部外傷
      合併多處腦內出血、頭皮多處皮下血腫及兩側大腿多處瘀
      傷、左胸側血瘀傷等傷害，嗣經警員乙○○、李家銘到場
      處理並送往亞東醫院診治等情，業據證人乙○○、李家銘
      於偵查中證述在卷明確（96年度偵續字第451 號卷第25頁
      、97年度偵續一字第24號卷第18-20 頁），且有亞東紀念
      醫院診斷證明書、病危通知書、亞東紀念醫院急診病歷、
      急診醫囑單、臺北縣政府消防局救護記錄表各1 份、影像
      醫學科CT檢查報告2 份及告訴人受傷照片23幀在卷可參（
      97年度偵續一字第24號卷第13頁、96年度偵字第12387 號
      卷第33頁、96年度偵續字第451 號卷第91-97 頁、96年度
      他字第4139號卷第5-11頁），均堪信為真實。
（二）被告於上揭時地，最初與告訴人之互動情形，業據證人丁○○於本院審理中證稱：伊和甲○○住在臺北縣板橋市○○路104 號3 樓；伊等在頂樓鴿舍走道外有安裝警示器，
      連接到伊等住處房間；於96年5 月18日下午7 時20分許，
      伊和甲○○原本在家裡看電視，聽到警報器響起，甲○○
      先上樓查看，伊隔一下才上去，上去就看到丙○○和甲○○抱在一起扭打，對方比較高壯一直打甲○○，想把被告
      摔到102 號頂樓女兒牆外，甲○○把身子蹲低等語（本院
      卷第125 頁），另於偵查中亦證稱：伊上樓看到丙○○快
      要把甲○○摔到樓下了，當時甲○○緊緊抱住丙○○，丙○○又揮拳打甲○○，伊趕快下樓找人幫忙；伊後來上樓
      看到甲○○和丙○○抱著在地上打滾等語（96年度偵續字
      第451 號卷第15頁），又被告於當日確受有頭部創傷、臉
      部多處瘀傷、左肩挫傷，雙前臂雙膝多處擦傷，而前往亞
      東紀念醫院就診，此有亞東紀念醫院診斷證明書1 份在卷
      可參（96年度偵字第12387 號卷第32頁），加以告訴人亦
      受有左胸側面瘀傷、兩側大腿多處瘀傷等傷害，詳如前述
      ，由上開被告與告訴人之傷勢觀之，足以推論告訴人確係
      遭被告抱住，致受有左胸側面瘀傷，且因雙方嗣後摩擦女
      兒牆及地面，使被告受有雙前臂及雙膝擦傷、告訴人受有
      兩側大腿多處瘀傷之傷勢，而與證人丁○○上開證述相符
      ，堪信其上開證述為真實採信，故被告上開辯稱：伊上頂
      樓查看，就看到丙○○，丙○○一見到伊就對一揮拳，伊
      只好抱住丙○○，丙○○試圖要把伊推落頂樓女兒牆外等
      語，與事實相符，應堪採信。則被告既係因告訴人非法進
      入該住宅頂樓並對被告揮拳，而採取防衛手段抱住告訴人
      ，應屬正當防衛。至告訴人雖另受有外傷性顱內出血之傷
      害，詳如前述，然客觀上已難認上開傷勢係被告抱住告訴
      人之行為所致，而認被告有何防衛過當之傷害行為，雖被
      告於偵查中供稱：丙○○頭部的傷可能是跟伊扭打時倒地
      撞到的等語（97年度偵續一字第24號卷第21頁），然此為
      被告臆測之詞，已難認定為真實，且縱屬實在，亦難認被
      告於採取防衛手段抱住告訴人之際，已能預測告訴人必有
      跌倒並撞擊地面，致腦部受有外傷性顱內出血之嚴重傷害
      ，而故意抱住告訴人以傷害之，故難僅以被告受有上開傷
      勢，即認被告前開抱住告訴人之行為有何防衛過當之處。
（三）告訴人嗣後遭制伏及綑綁之過程，業據證人丁○○於本院
      中證稱：當時伊不知道怎麼辦，就聽到甲○○叫伊趕快去
      找人來幫忙，伊就到樓下去，發現有2 位路人，伊就請那
      2 位路人幫忙，伊等上去看到甲○○和丙○○抱在一起倒
      在地上，靠近裡面女兒牆，伊跟那2 位幫忙的路人說穿深
      色衣服的是歹徒請幫忙制服；2 名路人都有過去，1 個人
      幫忙抓手腳，1 個問伊有沒有繩子綁起來，鴿舍本來就放
      有繩子，伊就順手拿給他；2 名路人有跟甲○○發生扭打
      情形；2 名路人快要將丙○○綁好時，伊下樓回家去報警
      ，之後上樓丙○○已經被綁好了，2 名路人也還在，丙○○雙手被綁在前面；2 名路人問伊有無報警，伊回答有，
      他們就走了，當時沒有留下2 名路人的資料；2 名路人當
      時沒有用棍棒毆打丙○○等語（本院卷第125-126 頁），
      另證人即到場處理之警員乙○○於本院審理中亦證稱：伊
      到場時，看見丙○○手腳被綁起來，應該是綁在前面，甲○○和他太太就在旁邊；伊有詢問是誰將丙○○綁起來，
      甲○○說是路人幫忙制伏，伊詢問路人呢，甲○○說跑掉
      了等語相符（本院卷第152 頁背面）並有現場照片19幀附
      卷可參（96年度偵字第12387 號卷第48-57 頁），顯見案
      發時確有2 名真實姓名年籍不詳之路人至該頂樓制伏告訴
      人並與之發生扭打之情，則告訴人上開所受之外傷性顱內
      出血傷害，或係該2 名路人制伏告訴人之際所造成，然該
      2 名路人既係出於幫助被告擺脫告訴人之不法侵害，而制
      伏告訴人，其等所為，亦應屬正當防衛，雖其等致告訴人
      受有上開嚴重傷勢，而有防衛過當之虞，然被告既不認識
      該2 名路人，且據證人丁○○上開證述，被告當時係與告
      訴人抱在一起倒在地上，此時，被告實難預期該2 名路人
      將以何種方式制伏甚至毆打告訴人，自無與該2 名路人就
      防衛過當之傷害犯行有犯意聯絡或行為分擔之可能。
（四）證人丙○○固於本院審理中證稱：96年5 月18日晚間因為
      伊去買東西，走到巷子裡面，被石頭砸到，伊就直接走上
      頂樓空地，就看見被告和另外2 名不知道是誰的男生在那
      邊，伊問對方東西不可以隨便丟下來，那時候伊的口氣不
      好，對方就打過來了；對方手上有拿東西，就打過來，打
      伊的頭，伊只有擋的份，所以伊沒有機會回手；對方一看
      到伊，就徒手打伊，後來伊就覺得好像有被什麼東西打到
      ；伊記得3 人當中有人拿棍子，有人拿磚塊等語（本院卷
      第154 頁、第156 頁正面），然證人丙○○於偵查中則證
      稱：伊被石頭打到，伊想上樓與對方理論，頂樓有3 、4
      個人在哪裡，有無甲○○伊也不記得等語（96年度偵續字
      第451 號卷第16頁），證人丙○○對於頂樓有幾人在場，
      被告有無參與毆打之情，前後證述不一，已有瑕疵；且查
      ，案發時天空正在下雨，頂樓只有一小片遮雨地方，此據
      證人丙○○於本院審理中證述在卷（本院卷第156 頁背面
      ），則被告與數人在下雨天特意前往只有一小片遮雨地方
      之頂樓談論事情，已有悖常情，加以警員到場後，並未在
      現場發現有何毆打丙○○之器具一情，業據證人李家銘於
      偵查中、證人乙○○於本院審理中證述明確（97年度偵續
      一字第24號卷第21頁、本院卷第152 頁背面），已難信證
      人丙○○上開證述遭被告夥同他人以棍棒及磚頭毆打等語
      為真實可採，況查，據證人丙○○上開所述，其進入頂樓
      即遭被告與另2 名不詳姓名年籍之人毆打，並無還手之力
      ，衡情，當時受傷者應僅有告訴人丙○○，然被告於當日
      確受有頭部創傷、臉部多處瘀傷、左肩挫傷，雙前臂雙膝
      多處擦傷，而前往亞東紀念醫院就診，詳如前述，若被告
      夥同數人毆打無還手之力之告訴人，自不可能受有上開身
      體多數傷勢之可能，益證證人丙○○上開證述，與事實不
      符，自難採信為被告不利之認定，併此敘明。
五、本案依公訴人所提出之證據，僅能證明被告有抱住不法侵入
    住宅之告訴人之防衛行為，及告訴人確受有頭部外傷合併多
    處腦內出血、頭皮多處皮下血腫及兩側大腿多處瘀傷、左胸
    側血瘀傷等傷害之情，然客觀上尚未達到使通常一般之人均
    不致於有所懷疑，而得確信被告有何防衛過當或與該2 名姓
    名年籍不詳之路人間，有傷害告訴人之犯意聯絡或行為分擔
    之程度，而有合理懷疑之存在，此外，復查無其他積極事證
    足認被告有何傷害犯行，揆諸首揭說明，無從證明被告之傷
    害犯行，自應諭知無罪之判決。
據上論斷，應依刑事訴訟法第301 條第1 項前段、第284條之1，
判決如主文。
本案經檢察官陳彥章到庭執行職務。
中    華    民    國    98    年    6     月    15    日
                  刑事第八庭  法  官  俞秀美
以上正本證明與原本無異。
如不服本判決應於收受判決後10日內向本院提出上訴書狀，並
應敘述具體理由。其未敘述上訴理由者，應於上訴期間屆滿後
20日內向本院補提理由書（均須按他造當事人之人數附繕本）
「切勿逕送上級法院」。
                              書記官  謝怡貞
中    華    民    國    98    年    6     月    15    日


司法院資訊處製作；財團法人民間司法改革基金會備份。
